臺灣臺北地方法院民事判決　　　　　　 100年度重訴字第40號
原　　　告　吳盈陵
　　　　　　林振瑞
被　　　告　洪耀林
上列當事人間損害賠償等事件，本院於民國一百年二月十五日言
詞辯論終結，判決如下：
    主  文
被告應給付原告林振瑞新臺幣肆佰陸拾玖萬柒仟零陸拾陸元，及
自民國九十九年六月三十日起至清償日止，按年息百分之五計算
之利息。
被告應給付原告吳盈陵新臺幣陸佰捌拾陸萬貳仟柒佰玖拾玖元，
及自民國九十九年六月三十日起至清償日止，按年息百分之五計
算之利息。
原告其餘之訴駁回。
訴訟費用由原告負擔十分之一，餘由被告負擔。
本判決第一項於原告林振瑞以新臺幣壹佰伍拾柒萬元為被告供擔
保後，得假執行，但被告如以新臺幣肆佰陸拾玖萬柒仟零陸拾陸
元為原告林振瑞預供擔保，得免為假執行。
本判決第二項於原告吳盈陵以新臺幣貳佰貳拾玖萬元為被告供擔
保後，得假執行；但被告如以新臺幣陸佰捌拾陸萬貳仟柒佰玖拾
玖元為原告吳盈陵預供擔保，得免為假執行。
原告其餘假執行之聲請駁回。
    事實及理由
一、原告起訴主張：
  (一)原告與任職於投顧公司之被告，陸續簽訂投資合作協議書（
    下稱協議書），由被告在原告申設之帳戶內操作買賣股票。
    。其中原告林振瑞簽訂二份協議書，共投資新臺幣（下同）
    五百萬元、原告吳盈陵簽訂四份協議書，共投資一千萬元（
    原告二人投資金額及期限如後述）。兩人共計投資一千五百
    萬元。明細如下：1.原告林振瑞部分：(1)九十七年三月十四
    日簽立，投資金額四百萬元，期限為九十七年三月十五日至
    九十七年九月十五日止。(2)九十七年三月十四日簽立，投資
    金額一百萬元，期限為九十七年三月二十六日至九十七年九
    月二十六日止。2.被告與原告吳盈陵部分：(1)九十七年一月
    二十三日簽立，投資金額二百萬元，期限為九十七年一月二
    十五日至九十七年七月二十五日止。(2)九十七年三月二十四
    日簽立，投資金額一百萬元，期限為九十七年三月二十六日
    至九十七年九月二十六日止。(3)九十七年四月十日簽立，投
    資金額一百萬元，期限為九十七年四月十日至九十七年十月
    十日止。(4)九十七年五月二十六日簽立，投資金額六百萬元
    ，期限為九十七年五月二十九日至九十七年十一月二十九日
    止。其投資方式係由被告向富隆證券吉林分公司襄理兼營業
    員柳瑞珍以融資方式，分別於原告林振瑞在富隆證券吉林分
    公司之帳戶（四七七八之二號帳戶）及原告吳盈陵於富隆證
    券吉林分公司帳戶（七八五一之六號帳戶），陸續操作下單
    買賣股票。嗣將原告之資金投注予昶一檔股票，然該股票
    下跌慘賠並遭證金公司強制賣出，致使原告林振瑞所投資之
    五百萬元全部損失外，復遭安泰證券金融公司追繳不足額一
    百十萬二千二百五十五元，為免遭強制執行，原告林振瑞自
    行繳納。是原告林振瑞共損失六百一十萬二千二百五十五元
    （5,000,000＋1,102,255＝6,102,255）（原證三至五）。
    另被告為原告吳盈陵投資之股票，於九十七年九月二十二日
    遭融資公司強制賣出融資股票，僅剩剩餘價款五十二萬三千
    零三十四元，以及剩餘二百零三張昶股票，以當日（九十
    七年九月二十二日）平均價款十一元計算，價額為二百二十
    三萬三千元，是原告吳盈陵共計損失七百二十四萬三千九百
    六十六元（10,000,000－523,034－2,233,000＝7,243,966
    ）（原證六）。
  (二)依兩造所簽訂之投資協議書第三條約定：「乙方（原告）委
    託甲方操作在操作期間若有虧損造成乙方帳戶內之總金額不
    足八成時，甲方必須於隔日補足乙方帳戶內總金額之九成，
    即所謂『破八補九』否則以違約論，甲方自動放棄先訴抗辯
    權。且由公司及負責人負連帶賠償責任。但乙方於期滿前亦
    不得私自提款及買賣甲方操作買入之股票，否則以違約論，
    並自動放棄先訴抗辯權」、第六條：「甲方應於合約期滿日
    負責乙方原始投資金額全數補足，否則乙方得將甲方保證金
    扣除後之餘額始得歸還甲方」。原上開投資協議內容，被告
    自應對於原告損失部分，負賠償責任。爰依兩造投資合作協
    議提起本件訴訟。
  (三)對被告抗辯之陳述：
  1.簽約之當事人為被告，並無其他公司名稱：本件協議書皆未
    出現壹零壹證券投資顧問股份有限公司（下稱壹零壹公司）
    或寶利發證券投資顧問股份有限公司（下稱寶利發公司），
    僅有被告洪耀林簽署而已，無法推論被告代表公司簽定系爭
    協議書。系爭協議書簽名處僅被告個人身分證字號及住所，
    、電話，均為被告個人資料，無法推論出代表公司之字句。
    系爭協議書第三條之約定，所謂「並由公司及負責人共同負
    連帶賠償責任」，從文義解釋乃包括甲方即被告，及公司、
    負責人三方，無法看出甲方係代表公司簽定協議書。
  2.系爭協議書乃被告所製作，交由原告簽認，即生效力，雙方
    並未就協議內容有過磋商或修改，則被告製作該協議書，就
    以被告個人或代表公司名義為契約當事人，被告當已事先構
    思清楚，不生此疑義。
  3.被告於一百年三月二十五日言詞辯論期日，陳稱：「（當時
    為何用自己名義跟對方簽約？）鄒勝說這樣比較好，用公司
    名義不方便」等語，是被告已自認係以自己名義簽約。
  4.被告曾擔任寶利發公司之董事（原證七），任期自九十五年
    九月五日至九十八年九月四日，可見被告臨訟編造係代表公
    司簽約，並非可採。
  5.被告與原告簽約當時，公司已經解散。被告與原告簽定協議
    書，皆在九十七年間，而寶利發公司於九十六年八月三十一
    日業經該公司股東會決議解散，並於九十六年九月四日向臺
    北市政府為解散登記（原證八），被告為該公司董事，對於
    該公司經營狀況自知悉甚詳。則被告所辯當時代表公司與原
    告簽約，究竟代表何家公司？且寶利發公司既已進入解散登
    記程序，如何進行招攬新業務？是被告所辯顯非事實。
  6.綜上可知被告係系爭協議書之當事人。
  (四)聲明：1.被告應給付原告林振瑞六百一十萬二千二百五十五
    元，及自起訴狀繕本送達翌日起至清償日止，按年息百分之
    五計算之利息。2.被告應給付原告吳盈陵七百二十四萬三千
    九百六十六元，及自起訴狀繕本送達翌日起至清償日止，按
    年息百分之五計算之利息。3.願供擔保請准宣告假執行。
二、被告則以：
  (一)簽訂系爭投資協議之前與原告並不認識，原告當時係投資被
    告任職之寶利發投資顧問股份有限公司，當時公司老闆叫被
    告去簽約，被告對於合約內容並不清楚。此筆投資金額並非
    小數目，應由公司與被告共同承擔。現今公司出事，公司老
    闆也跑了，原告投資金額全要被告承擔，被告並無此能力還
    款。
  (二)另原告所投資買受之股票曾有配股配息，此部分之收益原告
    應自損失內扣除。
  (三)被告係代表壹零壹公司與原告簽約。
  (四)聲明：1.原告之訴駁回。2.訴訟費用由原告負擔。
三、兩造不爭執、爭執之事項
  (一)不爭執事項：
  1.原告林振瑞曾與被告於九十七年三月十四日簽立二紙投資協
    議，其中一筆投資金額四百萬元，期限為九十七年三月十五
    日至九十七年九月十五日止；另一筆投資金額一百萬元，期
    限為九十七年三月二十六日至九十七年九月二十六日止。共
    計五百萬元。投資金額全部虧空之外，原告尚遭安泰證券金
    融公司追繳不足額一百一十萬二千二百五十五元。原告林振
    瑞共損失六百一十萬二千二百五十五元。
  2.原告吳盈陵曾與被告簽立四紙投資協議共計一千萬元，而原
    告吳盈陵投資之股票，於九十七年九月二十二日遭融資公司
    強制賣出，僅剩餘款項五十二萬三千零三十四元，以及剩餘
    二百零三張昶股票，以當日（九十七年九月二十二日）當
    日平均價款十一元計算，價額為二百二十三萬三千元，是原
    告吳盈陵共計損失七百二十四萬三千九百六十六元（10,000
    ,000－523,034－2,233,000＝7,243,966）（原證六）。
  3.原告林振瑞配股配息收益總計三十萬二千九百三十四元（其
    中配息十二萬四千一百九十四元、配股折換現金為十七萬八
    千七百四十元）；原告吳盈陵配股配息收益總計三十八萬一
    千一百六十七元（其中配息十七萬二千四百三十七元、配股
    折換現金為二十萬八千七百三十元）。
  (二)爭執事項：
  1.被告辯稱係代表壹零壹公司與原告簽約，被告無庸負契約責
    任，是否可採？
  2.被告對於原告投資損失之金額是否需依契約負責？如需負責
    ，其金額為何？
四、本院之判斷：
  (一)按解釋契約，應探求當事人立約時之真意，而真意何在，又
    應以過去事實及其他一切證據資料為斷定之標準，不能拘泥
    文字致失真意，即解釋契約，應斟酌訂立契約當時及過去之
    事實暨交易上之習慣，依誠信原則，從契約之主要目的，及
    經濟價值作全盤之觀察，民法第九十八條及最高法院八十五
    年度台上字第五一七號裁判可資參照。
  (二)原告主張被告為契約當事人等情，為被告所否認，並以上開
    情詞置辯。經查：
  1.被告辯稱：原告是投資寶利發公司等情，原告就此陳稱：當
    時簽約時，被告拿給我的名片是壹零壹投顧有限公司，被告
    說寶利發我覺得不是很清楚。被告說的老闆是哪位我不知道
    …等語（一百年二月十二日言詞辯論筆錄）、「（當時簽約
    情形如何？）剛開始是一個富隆證券營業員柳瑞珍來找我的
    ，他說有專業投資的情形，保證獲利，就固定每個月拿百分
    之二，簽約前我都是跟柳瑞珍接洽」、「（柳瑞珍告訴你是
    跟哪家公司簽約？）她當時有沒有說一０一投顧公司我忘記
    了，後來帶我們去一０一投顧公司，去的時候是被告洪耀林
    出來跟我們見面說明公司狀況，我還詢問被告是否有涉及證
    交法的部分，被告說不會，…我想說有固定獲利就參加了」
    、（當時洪耀林是否拿一０一投顧公司名片給你？）是。我
    有問柳瑞珍，事後（九十七年）也有問被告洪耀林，看幕後
    老闆（公司負責人）是誰，他們都是保密，有事情找他們就
    好了，他們會負責」等語（本院一百年三月二十五日言詞辯
    論筆錄第一、二頁），並有原告於本院一百年二月十五日言
    詞辯論期日提出之柳瑞珍、洪耀林名片影本在卷為憑，觀之
    該洪耀林名片影本，係印製「壹零壹證券投資顧問股份有限
    公司協理」之公司名稱及職銜，固堪認原告於「簽約前」，
    係前往「壹零壹公司」，由被告持用「壹零壹公司協理」職
    銜之名片與原告接洽相關事宜。
  2.惟查，壹零壹公司於九十五年九月五日經股東臨時會決議變
    更公司名稱為「寶利發證券投資顧問股份有限公司」，並選
    任被告為董事，於同年十月向主管機關臺北市政府申請變更
    登記，該公司復於九十六年八月三十一日經股東臨時會決議
    解散，並選任王中原為清算人辦理清算事宜，於同年九月三
    日向臺北市政府申請解散登記等情，經本院調取該公司登記
    卷宗核閱無誤，則原告與被告於九十七年間接洽簽約時，壹
    零壹公司早已更名為寶利發公司，嗣並經解散登記。按「法
    人至清算終結止，在清算之必要範圍內，視為存續」、「解
    散之公司，於清算範圍內，視為尚未解散」，民法第四十條
    第二項、公司法第二十五條雖有明文，惟公司因解散，其權
    利能力即受限制，而縮小在清算範圍內（最高法院九十三年
    度台上字第四一四號判決意旨參照），經查，本件由原告委
    託代為投資操作股票之事，實屬公司一般業務，與清算所需
    之了結現務、收取債權，清償債務、分派盈餘或虧損、分派
    賸餘財產等清算必要之事務（民法第四十條第一項、公司法
    第三百三十四條準用同法第三十四條規定參照），並非符合
    ，難認為係清算範圍內之必要事務，則寶利發公司對於與原
    告簽署系爭協議書之事，並不具權利能力。被告自亦無從代
    理（隱名代理）或代表寶利發公司與原告簽約。
  3.而被告係以自己名義與原告簽署系爭協議書；系爭協議書雖
    於契約當事人欄及簽名欄記載「甲方代表人」，及第三條有
    「公司及負責人共同負連帶賠償責任」等文字，惟既屬片段
    字句，況系爭協議書當事人欄亦記載「乙方代表人」之文字
    ，是該「甲方代表人」一詞，尚難遽以推論係以法人為契約
    當事人。且系爭協議書又無任何公司名稱之記載，實不足以
    推知契約當事人係被告以外之其他人。況寶利發公司就系爭
    協議書之簽署，難認視為存續，被告無從代理或代表寶利發
    公司與原告簽約，業如前述。被告自九十五年九月間起擔任
    寶利發公司董事，對於上情應無不知之理，亦堪認被告簽約
    當時，並無欲以寶利發公司為契約當事人之意思，且被告於
    於本院陳稱：「（當時為何用自己名義跟對方簽約？）鄒勝
    說這樣比較好，用公司名義不方便，我是代表一０一公司跟
    原告簽約」等情，是否屬實，實值懷疑。
  4.再參以原告於本院陳稱：「有問柳瑞珍，事後（九十七年）
    也有問被告洪耀林，看幕後老闆（公司負責人）是誰，他們
    都是保密，有事情找他們就好了，他們會負責」等語如前，
    被告亦陳稱：「（被告對此有何意見？簽約情形是否如此？
    ）差不多是這樣，當時我們老闆鄒勝說有個客戶要來請我過
    去接洽…」等語（本院一百年三月二十五日言詞辯論筆錄第
    二頁），及原告陳稱：「我認為被告應該要負責，且他跟我
    說有事找他就好」等語（本院同日言詞辯論筆錄第三頁）；
    而被告對於原告指其拒不透露公司實際負責人，及向原告稱
    ：有事找被告就好了等情，並無爭執，堪認系爭協議書之履
    行，被告亦均向原告表示由自己對原告負責之意。
  5.綜上各情，本件尚不能拘泥於系爭協議書所記載之「甲方代
    表人」、「公司及負責人共同負連帶賠償責任」等文字，而
    認系爭協議書係以法人為契約當事人（甲方）。並依締約當
    時之客觀情形，被告所持名片之「壹零壹公司」早已更名，
    而更名後之「寶利發公司」亦早已為解散登記，且該公司就
    系爭契約之簽定，不能認為具有權利能力，被告無從代表或
    代理寶利發公司簽約；被告持用已更名且解散，無從進行業
    務之公司名片與原告接洽，嗣以自己名義與原告簽定契約，
    倘解為被告非以自己為契約當事人之意思，亦與契約應有之
    誠信原則有違。再由嗣後契約履行，被告亦曾表示由自己對
    原告負責，由是以觀，本件系爭協議書，自應解為存在於原
    告與被告之間，方符當事人之真意，系爭契約甲方應為被告
    無疑。
  (三)原告主張被告依契約應負責賠償原告之損失等情，參以兩造
    所簽訂之六份專案投資合作協議（原告林振瑞二份、吳盈陵
    四份），均載：「甲乙雙方基於合作互信之理念，共同推展
    『投資理財』專案，達成協議如下…」，足見本件係因原告
    與被告為投資理財，由原告委託被告操作、購買股票作為投
    資方式，因而簽訂系爭投資協議書。系爭投資協議書第三條
    約定：「乙方委託甲方操作在操作期間若有虧損造成乙方帳
    戶內之總金額不足八成時，甲方必須於隔日補足乙方帳戶內
    總金額之九成，即所謂『破八補九』否則以違約論，己方自
    動放棄先訴抗辯權。並由公司及負責人負連帶賠償責任。但
    乙方於期滿前亦不得私自提款及買賣甲方操作買入之股票，
    否則以違約論，並自動放棄先訴抗辯權」、第六條約定：「
    甲方應於合約期滿日負責乙方原始投資金額全數補足，否則
    乙方得將甲方保證金扣除後之餘額始得歸還甲方」等語。可
    知本件投資合作協議，甲方（被告）需擔保乙方（原告）原
    始投資金額於期滿時能全部取回。則於契約期滿如有虧損，
    原告自得向被告請求彌補之。經查：
  1.原告主張：原告吳盈陵、林振瑞分別投資一千萬元及五百萬
    元，原告林振瑞所投資之金額五百萬元於投資合作協議期滿
    後全部虧損，及被告為原告吳盈陵投資之股票，於九十七年
    九月二十二日遭強制賣出，僅餘五十二萬三千零三十四元，
    以及剩餘二百零三張昶股票，以當日（九十七年九月二十
    二日）當日平均價款十一元計算，價額為二百二十三萬三千
    元，原告吳盈陵共計損失七百二十四萬三千九百六十六元等
    情（10, 000,000－523,034－2,233,000＝7,243,966），被
    告並無爭執。是依據上開協議第六條之規定，原告請求此五
    百萬元、七百二十四萬三千九百六十六元損失應由被告補足
    ，自有所據。
  2.至於原告林振瑞主張除投資之五百萬元損失外，因被告以原
    告名義融資買賣股票，另遭安泰證券金融公司追繳不足額一
    百一十萬二千二百五十五元，原告林振瑞自行繳納等情，固
    為被告所不爭執，且有安泰證券金融公司追繳款項之函文為
    證（原證四至五）。惟縱使原告確有繳納該不足額一百一十
    萬二千二百五十五元予安泰證券金融公司等情屬實，惟觀之
    系爭協議書，難認原告請求被告返還此部分之金額係有契約
    依據，原告依系爭協議書請求被告給付給付此部分金額一百
    一十萬二千二百五十五元，即屬無據。
  3.被告辯稱：原告所買的股票因有配股配息，應自損失金額中
    扣除等情，按基於同一原因事實受有損害並受有利益者，其
    請求之賠償金額，應扣除所受之利益，民法第二百十六條之
    一定有明文。原告對於被告所述所買股票有配股、配息等情
    ，並不否認，衡之原告因配股、配息所受利益，與受有虧損
    之損害，均係本於買賣股票之事實而生，則被告所辯：原告
    所受損失金額應扣除配股配息等情，應屬可採。而原告吳盈
    陵委託被告所投資之股票，受有配股配息之利益總計三十八
    萬一千一百六十七元（其中配息十七萬二千四百三十七元、
    配股折換現金為二十萬八千七百三十元）、原告林振瑞委託
    被告所投資之股票，受有配股配息之利益總計三十萬二千九
    百三十四元（其中配息十二萬四千一百九十四元、配股折換
    現金為十七萬八千七百四十元）等情，為兩造所不爭執（本
    院一百年二月十五日言詞辯論筆錄第二、三頁），則經扣除
    後，原告吳盈陵所得主張之金額為六百八十六萬二千七百九
    十九元（7,243,966－381,167＝6,862,799），原告林振瑞
    所得主張之金額為四百六十九萬七千零六十六元（5,000,00
    0－302,934＝4,697,066）。
  (四)末按給付無確定期限者，債務人於債權人得請求給付時，經
    其催告而未為給付，自受催告時起，負遲延責任。其經債權
    人起訴而送達訴狀，或依督促程序送達支付命令，或為其他
    相類之行為者，與催告有同一之效力；遲延之債務，以支付
    金錢為標的者，債權人得請求依法定利率計算之遲延利息，
    民法第二百二十九條第二項、第二百三十三第一項前段分別
    定有明文。綜上，原告林振瑞請求被告給付四百六十九萬七
    千零六十六元，原告吳盈陵所得主張之金額為六百八十六萬
    二千七百九十九元，及自支付命令送達被告翌日起即九十九
    年六月三十日起至清償日止，按年息百分之五計算之法定遲
    延利息，為有理由，應予准許。逾此部分之請求為無理由，
    應予駁回。
五、原告陳明願供擔保請准宣告假執行，關於其勝訴部份，核無
    不合，爰酌定相當之擔保金額，予以准許，並依職權宣告被
    告預供擔保得免為假執行。至原告敗訴部分，其假執行之聲
    請失所附麗，應予駁回。
六、本件判決基礎已臻明確，兩造其餘攻擊防禦方法及舉證，於
    判決結果無影響，毋庸一一論列，附此敘明。
七、據上論結，原告之訴為一部有理由、一部無理由，依民事訴
    訟法第七十九條，第三百九十條第二項、第三百九十二條第
    二項，判決如主文。
中    華    民    國  100    年    4    月     15    日
                  民事第二庭    法  官  高偉文
以上正本係照原本作成。
如對本判決上訴，須於判決送達後20日內向本院提出上訴狀。如
委任律師提起上訴者，應一併繳納上訴審裁判費。
中    華    民    國  100    年    4    月     15    日
                                書記官  駱俊勳